最　高　行　政　法　院　判　決
　　　　　　　　　　　　　94年度判字第01273號
上　訴　人　丙○○
　　　　　　林蔡信貞
　　　　　　戊○○
　　　　　　乙○○
　　　　　　丁○○
共　　　同
訴訟代理人　甲○○
被 上訴 人　臺中縣稅捐稽徵處
代　表　人　己○○
上列當事人間因地價稅事件，上訴人對於中華民國93年2月18日
臺中高等行政法院92年度訴字第829號判決，提起上訴，本院判
決如下：
　　主  文
上訴駁回。
上訴審訴訟費用由上訴人負擔。
　　理  由
一、本件被繼承人林燦琦生前所有坐落大甲鎮○○段796、797、
    804、808地號等土地（下稱系爭土地），地目為建，依據土
    地稅法第14條規定課徵地價稅，林燦琦於90年8月28日向被
    上訴人所屬沙鹿分處申請系爭土地供道路使用（台中縣大甲
    鎮○○路53巷巷道，下稱民生路53巷巷道）應免徵地價稅，
    經沙鹿分處派員實地勘查屬實，符合土地稅減免規則第9條
    規定，以90年9月19日中縣稅沙二字第29319號函准其自90年
    起免徵地價稅。嗣林燦琦於90年10月25日死亡，上訴人丙○
    ○（林燦琦之繼承人）於91年7月9日申請依照財政部71年4
    月6日台財稅第32305號函釋追溯減免及退還系爭土地自69年
    起已繳之地價稅，惟本件鄉鎮公所建設單位並未將使用事實
    列冊送被上訴人所屬沙鹿分處據以依據土地稅減免規則第22
    條第5款規定辦理減免，且原土地所有權人林燦琦亦未於90
    年度以前依土地稅減免規則第24條規定申請減免，其未履行
    稽徵程序之申報協力義務（即申請減免），是以系爭土地於
    何時充作巷道使用及使用面積若干均呈不明，被上訴人所屬
    沙鹿分處即以92年3月10日中縣稅沙分土字第0900329000號
    函（下稱原處分）否准上訴人等之申請。上訴人丙○○不服
    ，提起訴願，亦經訴願駁回，遂提起行政訴訟。丙○○起訴
    後，復追加其他繼承人即上訴人林蔡信貞、戊○○、乙○○
    、丁○○為原告，被上訴人並同意其追加。
二、上訴人起訴主張：(一)按「無償供公共使用之私有土地，經查
    明屬實者，在使用期間內，地價稅或田賦全免。」、「但合
    於左列規定者，應由稽徵機關依通報資料逕行辦理或由用地
    機關函請稽徵機關辦理，免由土地所有權人或典權人申請…
    五私有無償提供公共巷道或廣場用地（應由工務、建設主管
    機關或各鄉鎮市（區）公所建設單位，列冊送稽徵機關辦理
    ）。」分別為土地稅減免規則第9條及第22條第5款所明定。
    又「有關土地稅減免規則第22條第1項但書免徵地價稅或田
    賦部分：1.合於土地稅減免規則第22條第1項但書免徵地價
    稅或田賦之土地，既經明定免由土地所有權人申請，則有關
    機關未依限通報或漏未通報，均難歸咎於土地所有權人，其
    經異議且查明屬實者，准予追溯自原因發生時起予以減免並
    退稅，惟應以69年5月5日土地稅減免規則發布生效後始有其
    適用。」、「…(二)查行政官署所為之行政處分，如未經訴願
    決定者，原處分官署自覺其原處分為不合法本於行政上之職
    權作用，原得自動撤銷或另為處分。」亦經財政部71年4月6
    日台財稅第32305號函及47年台財參發第8326號令釋示在案
    。(二)查被上訴人機關所屬沙鹿分處未依據上揭法令規定准自
    該土地作為民生路53巷巷道使用時起免徵地價稅，故上訴人
    丙○○於91年7月9日向被上訴人機關所屬沙鹿分處申請依照
    財政部71年4月6日台財稅第32305號函釋請追溯自69年5月5
    日土地稅減免規則發布生效後起減免地價稅並請退還溢繳稅
    款，原處分否准理由為「系爭土地於何時充作巷道使用暨使
    用面積若干均呈不明」，惟查：該巷道土地何時充作巷道使
    用，依據大甲鎮戶政事務所91年7月3日中縣甲戶第00000000
    000函（下稱大甲鎮戶政事務所函）稱「…民生路53巷之巷
    道係於60年12月24日啟用」（原判決第4頁最後一行、第5頁
    倒數第4行，誤載為「63年」12月24日啟用）。至於該巷道
    使用面積若干，被上訴人所屬沙鹿分處於90年8月28日實地
    勘查系爭土地，既已准自90年期起免徵地價稅，該巷道使用
    面積理應由勘查單位確定在案，即系爭土地各筆面積若干應
    如土地登記謄本，故被上訴人否准理由應屬不當。(三)訴願決
    定以戶政機關並非土地稅減免規則第22條第5款規定列冊送
    稽徵機關之權責機關，難據以認定符合上揭減免規定並退還
    地價稅，以及系爭土地之都市計畫使用分區為大甲都市計畫
    住宅區，非屬公共設施保留地，又被繼承人林燦琦亦未向該
    公所出具同意系爭土地願無償提供公共使用之文書，依據財
    政部71年4月6日台財稅第32305號函釋意旨第3點：私設巷道
    如未經土地所有權人表示願無償提供使用，則無資料可稽，
    仍應由土地所有權人申請核定再憑減免地價稅為由駁回訴願
    ，惟查：1.查系爭土地兩旁建物門牌為大甲鎮○○路53巷2
    號至15號等14棟房屋於63年間為被繼承人林燦琦所建，兩旁
    建物前面巷道為林燦琦提供無償通行，其巷道用地即為系爭
    土地，故其道路用地並未出售，當時亦出具無償共同使用同
    意書，否則，兩旁建物無通行道路，大甲鎮公所必無法發給
    建築執照及使用執照，房屋必無人購買。2.大甲鎮公所以91
    年7月25日甲鎮二字第09101196500號函（下稱大甲鎮公所91
    年函）查復固略以：「系爭土地何時提供作為公共使用，因
    年代久遠，無從考查」，惟土地稅減免規則第22條第5款免
    徵地價稅之土地，既經明定免由土地所有權人申請，有關系
    爭公文書檔案應是公務機關依法自行保管之權責，大甲鎮公
    所無從考查之責任，均難歸咎於土地所有權人，財政部71年
    4月6日台財稅第32305號函釋在案。且大甲鎮戶政事務所函
    已證明系爭民生路53巷之巷道係於60年啟用，戶政機關雖非
    土地稅減免規則第22條第5款規定列冊送稽徵機關之權責機
    關，而亦是政府之公務機關，其公文書內容應可作為採證之
    依據。3.訴願決定所引財政部71年9月9日台財稅第36712號
    函釋及司法院釋字第537號解釋，意指納稅義務人負有稽徵
    程序之申報協力義務，惟查上揭兩種解釋係針對合法登記之
    工廠供直接生產使用之自用房屋申請減半課徵房屋稅之規定
    ，與系爭免徵土地稅之稅目截然不同，尚不得引用。(四)被上
    訴人辯稱：「依財政部71年函釋，請求退稅期間，仍須受稅
    捐稽徵法第28條不得逾5年限制。」惟該法條係針對納稅義
    務人對於適用法令錯誤或計算錯誤而引起之溢繳稅款，本件
    系爭土地免徵地價稅非適用法令錯誤或計算錯誤，而是有關
    機關漏未通報稽徵機關致課徵地價稅，與上揭法條規定內容
    有別，且漏報責任均難歸咎於土地所有權人，應不受稅捐稽
    徵法第28條逾5年不得申請退還之拘束。本事件溢繳稅款如
    有請求權時效者，僅能依民法第125條適用之。為此，訴請
    將原處分及訴願決定撤銷，並准予追溯自69年5月5日起免徵
    地價稅並退還已繳之稅款。
    被上訴人則以：(一)經查本件鄉鎮公所建設單位並未將使用事
    實列冊送被上訴人沙鹿分處據以依土地稅減免規則第22條第
    5款規定辦理減免，且原土地所有權人林燦琦亦未於90年度
    以前依同一減免規則第24條規定申請減免，其未履行稽徵程
    序之申報協力義務，是系爭土地於何時充作巷道使用暨使用
    面積若干均呈不明情形下，沙鹿分處以原處分否准上訴人等
    之申請，並無違誤。(二)又查依土地稅減免規則第22條第5款
    規定：關於私有無償提供公共巷道用地應由工務、建設主管
    機關或各鄉鎮市公所建設單位，列冊送稽徵機關辦理，本件
    被上訴人所屬沙鹿分處並未接獲大甲鎮公所建設單位通報系
    爭土地有無償供公共巷道使用之資料，經被上訴人所屬沙鹿
    分處函詢大甲鎮公所91年函復以，系爭土地何時提供作為公
    共使用，因年代久遠，無從考查。沙鹿分處自無法依土地稅
    減免規則第22條第5款規定減免及退還系爭土地自69年至89
    年之地價稅。上訴人等固以大甲鎮戶政事務所函主張系爭土
    地自60年（被上訴人誤載為63年）12月24日起既供巷道使用
    ，惟戶政機關並非土地稅減免規則第22條第5款規定列冊送
    稽徵機關之權責機關，自難據以認定符合上揭規定並退還地
    價稅。(三)又本件經被上訴人再函詢大甲鎮公所以92年6月2日
    甲鎮工字第0920008893號函（大甲鎮公所92年函）查復系爭
    土地之都市計畫使用分區為大甲都市計畫住宅區，非屬公共
    設施保留地，又被繼承人林燦琦未向該所出具同意系爭土地
    願無償提供公共使用之文書，依財政部71年4月6日台財稅第
    32305號函釋意旨第3點「…私設巷道如未經土地所有權人表
    示願無償提供使用，則無資料可稽，仍應由土地所有權人申
    請核定再憑減免」，本件系爭土地既非劃設為道路用地，係
    私設之巷道用地，依上開財政部函釋仍應由所有權人申請始
    能核定減免。(四)另依司法院釋字第537號解釋意旨，納稅義
    務人負有稽徵程序之申報協力義務，按土地稅減免規則第24
    條規定納稅義務人應於開徵40日前提出申請，逾期申請者，
    自次年（期）起減免。本案林燦琦於90年8月28日始向被上
    訴人所屬沙鹿分處申請系爭土地供道路使用，依規定自90年
    起免徵地價稅，並無違誤，是上訴人等主張退還系爭土地自
    69年起至89年之地價稅，核無可採等語，資為抗辯。
三、原審斟酌全辯論意旨及調查證據之結果，以：(一)按「已規定
    地價之土地，除依第22條規定課徵田賦者外，應課徵地價稅
    。」、「無償供公共使用之私有土地，經查明屬實者，在使
    用期間內，地價稅或田賦全免。但其屬建造房屋應保留之空
    地部分，不予免徵。」、「依第7條至第17條規定申請減免
    地價稅或田賦者，公有土地應由管理機關，私有土地應由所
    有權人或典權人造具清冊檢同有關證明文件向直轄市、縣（
    市）主管稽徵機關為之。但合於左列規定者，應由稽徵機關
    依通報資料逕行辦理或由用地機關函請稽徵機關辦理，免由
    土地所有權人或典權人申請…五私有無償提供公共巷道或廣
    場用地（應由工務、建設主管機關或各鄉鎮市（區）公所建
    設單位，列冊送稽徵機關辦理）。」、「合於第7條至第17
    條規定申請減免地價稅或田賦者，應於每年（期）開徵40日
    前提出申請；逾期申請者，自申請之次年（期）起減免。減
    免原因消滅，自次年（期）恢復徵收。」分別為土地稅法第
    14條、土地稅減免規則第9條、第22條第5款及第24條第1項
    所明定。次按「…(一)有關土地稅減免規則第22條第1項但書
    免徵地價稅或田賦部分：…3.私有無償提供之巷道用地，其
    屬完成都市計畫法定程序者，以供公共通行之事實為依據，
    列冊送稽徵機關逕行辦理減免。至於私設巷道如未經土地所
    有權人表示願無償提供使用，則因無資料可稽，故無從列冊
    送稽徵機關，仍應由土地所有權人申請核定再憑減免…」、
    「合法登記之工廠供直接生產使用之自有房屋，依中華民國
    82年7月30日修正公布施行之房屋稅條例第15條第2項第2款
    規定，其房屋稅有減半徵收之租稅優惠。同條例第7條復規
    定：『納稅義務人應於房屋建造完成之日起30日內，向當地
    主管稽徵機關申報房屋現值及使用情形；其有增建、改建、
    變更使用或移轉承典時亦同。』，此因租稅稽徵程序，稅捐
    稽徵機關雖依職權調查原則而進行，惟有關課稅要件事實，
    多發生於納稅義務人所得支配之範圍，稅捐稽徵機關掌握困
    難，為貫徹公平合法課稅之目的，因而課納稅義務人申報協
    力義務。財政部71年9月9日台財稅第36712號函所稱：『依
    房屋稅條例第7條之規定，納稅義務人所有之房屋如符合減
    免規定，應將符合減免之使用情形並檢附有關證件向當地主
    管稽徵機關申報，申報前已按營業用稅率繳納之房屋稅，自
    不得依第15條第2項第2款減半徵收房屋稅。』，與上開法條
    規定意旨相符，於憲法上租稅法律主義尚無牴觸。」財政部
    71年4月6日台財稅第32305號函及司法院釋字第537號解釋在
    案。(二)經查，土地稅減免規則第22條第5款規定，關於私有
    無償提供公共巷道用地應由工務、建設主管機關或各鄉鎮（
    市）公所建設單位，列冊送稽徵機關辦理，惟被上訴人所屬
    沙鹿分處並未接獲臺中縣大甲鎮公所建設單位通報系爭土地
    有無償供公共巷道使用之資料。嗣被上訴人所屬沙鹿分處於
    向臺中縣大甲鎮公所函查系爭土地於何時提供無償作為公共
    使用？大甲鎮公所91年函略以「…因年代久遠，無從考查…
    」，被上訴人所屬沙鹿分處又向大甲鎮公所函查系爭土地是
    否劃設為公共設施保留地，及林燦琦有無出具同意願無償提
    供公供使用之文書？另經大甲鎮公所92年函復略以系爭土地
    「…都市計畫使用分區為大甲都市計畫住宅區，非屬公共設
    施保留地，又查被繼承人林燦琦未向本所出具該土地同意願
    無償提供公供使用之文書。」有前述二函在卷足佐。審諸大
    甲鎮公所上開二函之內容以觀，系爭土地於上訴人等請求追
    溯減免地價稅期間，並非計畫道路，亦非屬完成法定程序之
    計畫道路，除得認屬現有巷道之私有土地外，尚難認係無償
    提供公共巷道之土地，應可認定。(三)上訴人等雖以臺中縣大
    甲鎮戶政事務所函主張系爭土地自60年12月24日起即供巷道
    使用。惟上訴人等上開主張僅能證明系爭土地為現有巷道，
    尚不能執為被上訴人已知悉該私設巷道自60年間起，即無償
    供他人使用之證明。且戶政機關並非土地稅減免規則第22條
    第5款規定列冊送稽徵機關之權責機關，自難據以認定符合
    上揭減免規定並退還已繳之地價稅。自無土地稅減免規則第
    9條全部免稅規定之適用，亦無同規則第22條所列免由土地
    所有權人造具清冊檢同有關證明文件向主管稽徵機關申請之
    要件，則依該規則第22條之規定，自應由私有土地之所有權
    人，造具清冊檢同有關證明文件向直轄市、縣（市）主管稽
    徵機關申請減免地價稅。本件被繼承人遲至90年間始行申請
    ，揆諸前開規定及財政部71年4月6日台財稅字第32305號函
    釋，尚無追溯減免之適用。(四)再查財政部71年4月6日台財稅
    第32305號函釋：「私有無償提供之巷道用地，其屬完成都
    市計畫法定程序者，以供公共通行之事實為依據，列冊送稽
    徵機關逕行辦理減免。至於私設巷道如未經土地所有權人表
    示願無償提供使用，則因無資料可稽，故無從列冊送稽徵機
    關，仍應由土地所有權人申請核定再憑減免。」係主管機關
    對於土地稅減免規則適用問題所為釋示，與土地稅法或土地
    稅減免規則之立法目的或規範之範圍，並無違背。系爭土地
    經被上訴人查明雖為現有巷道，惟非為計畫道路，亦無完成
    法定程序為計畫道路，有關機關無法依土地稅減免規則第22
    條第1項第5款之規定列冊通報，上訴人等欲減免地價稅，參
    照司法院釋字第537號解釋意旨，納稅義務人負有稽徵程序
    之申報協力義務，按土地稅減免規則第24條規定納稅義務人
    應於開徵40日前提出申請，逾期申請者，自次年（期）起減
    免。上訴人等之被繼承人林燦琦於90年8月28日始向被上訴
    人所屬沙鹿分處申請系爭土地供道路使用，經被上訴人所屬
    沙鹿分處派員實地勘查屬實，依規定自90年起免徵地價稅，
    即無不合。是上訴人等主張追溯減免及退還系爭土地自69年
    起至89年已繳之地價稅，核無可採等由，駁回上訴人原審之
    訴。
四、上訴意旨復執前詞，並主張：(一)財政部71年9月9日台財稅第
    36712號函未編入財政部所編89年版「房屋稅條例契稅法令
    彙編」，故上開釋示自89年9月15日起即不再援用。原判決
    竟予援引，即有違誤。(二)系爭土地兩旁建物興建當時向大甲
    鎮公所建管單位申請建築執照時，即有出具無償共同使用道
    路同意書，大甲鎮公所依法審查核發建築執照以及使用執照
    在案。系爭土地已符合土地稅減免規則第9條地價稅全免，
    以及第22條第5款免由土地所有權人申請免稅之規定。大甲
    鎮公所91年函先稱因年代久遠無從考查系爭土地何時供公共
    使用，顯見大甲鎮公所已遺失當年被繼承人申請興建房屋相
    關文件，則大甲鎮公所92年函後稱被繼承人未向該所出具該
    土地願意無償供公共使用之文書，顯有矛盾且不實。原判決
    未審酌上開事實及不採上訴人此項主張之理由，顯屬理由不
    備。(三)大甲鎮戶政事務所雖非土地稅減免規則第22條第5款
    規定列冊送稽徵機關之權責機關，惟該公文書已指明系爭民
    生路53巷之巷道係於60年12月24日啟用，應可作為本件系爭
    土地何時作為公共使用之依據，依財政部71年4月6日台財稅
    第32305號函已釋示有關機關未依限通報或漏未申報，均難
    歸咎於土地所有權人。原審有未盡職權調查及適用法規錯誤
    之違法。又原判決另引司法院釋字第537號關於房屋稅之解
    釋，據以駁回本件關於地價稅之訴，適用法規亦有不當等語
    。
五、本院按：(一)「無償供公共使用之私有土地，經查明屬實者，
    在使用期間內，地價稅或田賦全免。但其屬建造房屋應保留
    之空地部分，不予免徵。」、「依第7條至第17條規定申請
    減免地價稅或田賦者，公有土地應由管理機關，私有土地應
    由所有權人或典權人造具清冊檢同有關證明文件向直轄市、
    縣（市）主管稽徵機關為之。但合於左列規定者，應由稽徵
    機關依通報資料逕行辦理或由用地機關函請稽徵機關辦理，
    免由土地所有權人或典權人申請…五私有無償提供公共巷道
    或廣場用地（應由工務、建設主管機關或各鄉鎮市（區）公
    所建設單位，列冊送稽徵機關辦理）。」土地稅減免規則第
    9條、第22條第5款定有明文。又財政部71年4月6日台財稅第
    32305號函關於：「私有無償提供之巷道用地，其屬完成都
    市計畫法定程序者，以供公共通行之事實為依據，列冊送稽
    徵機關逕行辦理減免。至於私設巷道如未經土地所有權人表
    示願無償提供使用，則因無資料可稽，故無從列冊送稽徵機
    關，仍應由土地所有權人申請核定再憑減免。」係主管機關
    對於土地稅減免規則第22條但書免徵地價稅之適用及辦理程
    序所為釋示，與土地稅法或土地稅減免規則之意旨無違，自
    得予以適用。(二)經查，系爭土地係於60年12月24日起即供作
    民生路53巷巷道使用，此為原審所確定之事實，並有兩造所
    不爭執之大甲鎮戶政事務所函附卷可稽，惟系爭土地之都市
    計畫使用分區為大甲都市計畫住宅區，非屬公共設施保留地
    ，且上訴人之被繼承人林燦琦未出具系爭土地無償提供公共
    使用同意書予大甲鎮公所，此亦有大甲鎮公所92年函在卷足
    佐，而大甲鎮公所92年函係公文書依法推定為真正，從而，
    上訴人主張上訴人之被繼承人林燦琦於60年間向大甲鎮公所
    建管單位申請建築執照，興建大甲鎮○○路53巷2號至15號
    等14楝房屋時，即出具系爭土地無償提供民生路53巷兩旁建
    物居民共同使用同意書云云，自應就上述主張提出証據以供
    查明，遽上訴人始終未能提出無償供公共使用之証據以實其
    說，自難認上訴人上開主張為可採。(三)被上訴人所屬沙鹿分
    處於91年7月22日以中縣稅沙分土字第09102379300號函大甲
    鎮公所，略以：系爭土地（民生路53巷之巷道）於何時提供
    無償作公共使用﹖」，據大甲鎮公所91年函復，略以：「上
    開土地何時提供作為公共使用，因年代久遠，無從考查…」
    等語，嗣被上訴人又於92年5月19日以中縣稅法字第0920010
    790號函大甲鎮公所，請該公所查明系爭土地是否劃設為公
    共設施保留地，及林燦琦有無出具同意願無償提供公供使用
    之文書？據大甲鎮公所92年函復，略以：「系爭土地之都市
    計畫使用分區為大甲都市計畫住宅區，非屬公共設施保留地
    ，又查被繼承人林燦琦未向本所出具該土地同意願無償提供
    公共使用之文書」等語，足見被上訴人所屬沙鹿分處與被上
    訴人函詢大甲鎮公所之事項不盡相同，大甲鎮公所分別以91
    年函及92年函復，其函復內容並無矛盾，上訴人主張該2函
    內容矛盾，尚有未合。(四)上訴人之申請既不符土地稅減免規
    則第22條第5款之規定，從而，被上訴人予以否准，即無不
    合，原審因將原決定及原處分均予維持，駁回上訴人之訴，
    核無違誤。上訴論旨，仍執前詞，指摘原判決違誤，求予廢
    棄，難認有理由，應予駁回。
據上論結，本件上訴為無理由，爰依行政訴訟法第255條第1項、
第98條第3項前段、第104條、民事訴訟法第85條第1項前段，判
決如主文。
中    華    民    國    94    年    8    月    18     日
                  第四庭審判長法  官　趙　永　康
                              法  官　鄭　淑　貞
                              法  官　黃　淑　玲
                              法  官　侯　東　昇
                              法  官　林  文  舟
以  上  正  本  證  明  與  原  本  無  異
中    華    民    國    94    年    8    月    19     日
　　　　　　　　　　　　　　　書記官　王　褔　瀛
